【裁判字號】    98,簡上,36
【裁判日期】    980930
【裁判案由】    詐欺
【裁判全文】
臺灣士林地方法院刑事判決              98年度簡上字第36號
上  訴  人  臺灣士林地方法院檢察署檢察官
上  訴  人  乙○○
即  被  告
上列上訴人因被告詐欺案件，不服臺灣士林地方法院98年度士簡
字第301 號中華民國98年3 月25日第一審簡易判決（聲請簡易判
決處刑案號：臺灣士林地方法院檢察署97年度偵字第14648 號）
，提起上訴，及移送併辦（臺灣臺中地方法院檢察署98年度偵字
第8861號、臺灣臺北地方法院檢察署98偵字第3860號），本院管
轄之第二審合議庭判決如下：
    主    文
原判決撤銷。
乙○○幫助共同意圖為自己不法之所有，以詐術使人將本人之物
交付，處有期徒刑伍月，如易科罰金，以新臺幣壹仟元折算壹日
。
    犯罪事實
一、乙○○明知申請帳戶使用係輕而易舉之事，一般人無故取得
    他人金融帳戶使用之行徑常與財產犯罪之需要密切相關，而
    可預見該名不自行申辦帳戶使用反四處蒐集他人帳戶金融卡
    之人，可能係遂行不法所有意圖用以詐騙他人，又對於提供
    帳戶予他人使用並無必然引發他人萌生犯罪之確信，但仍以
    縱若有人持以犯罪亦不違反其本意，而基於幫助他人詐取財
    物之犯意，於民國97年9 月27日前之同年月間某日時，在不
    詳地點，將其前於合作金庫商業銀行林口分行所申請之0000
    000000000 號帳戶（下稱合庫銀行帳戶）、於臺灣土地銀行
    中崙分行所申請之000000000000號帳戶（下稱土地銀行帳戶
    ）之金融卡及密碼，同時交付予某真實姓名、年籍不詳之詐
    騙集團成員，供其所屬集團作為提款、轉帳及匯款之用，以
    此方式幫助該詐騙集團向他人詐取財物。嗣該集團成員乃基
    於意圖為自己不法所有之犯意聯絡，為下列犯行：
  (一)97年9 月27日3 時許，丙○○因上網瀏覽發現該詐騙集團成
    員在FOXY網站上所刊登之援交訊息而留下欲交易之訊息及聯
    絡方式後，該詐騙集團成員隨即以電話與丙○○約定時間、
    地點見面，並以確認身分為由，要求丙○○至自動櫃員機匯
    款，致丙○○陷於錯誤，依照指示以自動櫃員機存入之方式
    ，先後於同日晚間8 時13分、8 時16分、8 時18分、8 時20
    分存入新台幣（下同）3 萬元、2 萬9,000 元、3 萬元、1
    萬1,000 元（總計10萬元）至乙○○前開土地銀行帳戶中，
    隨即遭提領一空（丙○○於同日晚間另存入9,999 元至陳彥
    文所申請之新光商業銀行林森北路分行0000000000000000號
    帳戶中，惟無證據證明乙○○就此部分與陳彥文有犯意聯絡
    、行為分擔）。
  (二)97年9 月29日下午，詐騙集團成員以電話向甲○○自稱為網
    路購物公司人員，表示其先前網路購物匯款時誤設為分期付
    款，後另名成員又佯稱為中國信託銀行服務人員而要求其依
    指示操作自動櫃員機以解除設定，致甲○○信以為真並依指
    示操作自動櫃員機，而於同日晚間8 時25分許轉帳2 萬9,99
    9 元至乙○○上開合庫銀行帳戶內，並隨即遭提領一空。
二、案經臺北縣政府警察局汐止分局報告臺灣士林地方法院檢察
    署檢察官偵查後聲請以簡易判決處刑，及移送併辦。
    理    由
一、訊據被告乙○○對於申設前開合庫銀行、土地銀行帳戶，並
    於97年9 月27日前之同年月間某日時將帳戶金融卡及密碼交
    予他人，且其後有被害人丙○○、甲○○匯入上開款項等情
    ，固不否認，惟矢口否認有何幫助詐欺之犯行，辯稱：伊是
    經由網路信件廣告之管道，找人代辦貸款，始將上述金融帳
    戶之金融卡及密碼等寄送予該代辦人員，伊實無幫助詐騙他
    人財物之故意云云。
二、經查：
  (一)前揭合庫銀行0000000000000 號帳戶、土地銀行0000000000
    00號帳戶確為被告所申設乙節，為被告所坦承，並有合庫銀
    行林口分行97年12月5 日合金林口存字第0970005009號函所
    附新開戶建檔登錄單、土地銀行中崙分行97年10月14日崙存
    字第0970000255號函所附開戶資料在卷可稽（見第14648 號
    偵查卷第43、44頁、臺中縣警察局清水分局刑案偵查卷宗第
    15、16頁），先予認定。
  (二)又被害人丙○○於97年9 月27日因上網瀏覽援交訊息並留下
    欲交易之訊息及聯絡方式後，遭詐騙集團成員以確認身分為
    由，要求被害人丙○○至自動櫃員機匯款，致其陷於錯誤，
    依照指示以自動櫃員機存入之方式，先後於同日晚間8 時13
    分、8 時16分、8 時18分、8 時20分存入3 萬元、2 萬9,00
    0 元、3 萬元、1 萬1,000 元，總計存入10萬元至被告前開
    土地銀行帳戶中；另被害人甲○○於97年9 月29日遭詐騙集
    團成員以電話向其謊稱網路購物匯款時誤設為分期付款而要
    求其依指示操作自動櫃員機以解除設定，致被害人甲○○信
    以為真並依指示操作自動櫃員機，而於同日晚間8 時25分許
    轉帳2 萬9, 999元至被告上開合庫銀行帳戶，且前開款項均
    隨即於同日遭提領一空等情，復為被告所不爭執（見本院審
    判筆錄第2 、5 頁），並據證人即被害人丙○○、甲○○證
    述綦詳（見第14648 號偵查卷第7 至9 頁、臺中縣警察局清
    水分局刑案偵查卷宗第2 頁反面至第3 頁反面），且有被害
    人丙○○所提出之自動櫃員機交易明細表4 紙、被害人甲○○所提出之自動櫃員機交易明細表1 紙及前開函文所附之交
    易明細表等附卷可憑（見第14648 號偵查卷第17、45頁、臺
    中縣警察局清水分局刑案偵查卷宗第6 頁反面、第16頁、臺
    中地檢第5796號偵查卷第5 頁），是被害人丙○○、甲○○
    確實遭詐騙集團詐騙而陷於錯誤，將各筆款項匯入被告前揭
    合庫銀行、土地銀行帳戶內，且隨即遭詐騙集團提領一空等
    情，亦足認定。
  (三)被告雖於本院審理中辯稱係因經由網路廣告得知代辦貸款訊
    息而依該人指示將前開帳戶金融卡及密碼交予該人供該人製
    作資金往來證明以辦理貸款云云，並於上訴本院時提出網路
    刊登代辦貸款廣告、亞太電信明細帳單、存摺節本影印資料
    欲證明伊確實經由此途辦理貸款、與該代辦公司以行動電話
    聯繫及委請朋友代為轉帳申辦貸款之手續費云云。惟其前於
    警詢、偵查中數次經檢警製作筆錄均供稱金融卡遺失（見第
    14648 號偵查卷第4 至6 、33、34、41、42頁、臺北地檢第
    3860號偵查卷第18、19、63頁），則其於本院審理中始改稱
    因委請他人代辦貸款而將帳戶金融卡與密碼交付他人等詞，
    是否可採，已有疑義。況被告於其所提出之網路廣告上記載
    「（原件已刪除）但是聯絡及廣告的方式幾乎雷同」等詞，
    顯見該廣告並非被告所指伊當時所見並憑以聯繫代辦人員之
    廣告；被告又自陳申請貸款當時並沒有留下對方之聯絡電話
    ，現在也不記得通聯明細中哪支電話是對方的云云（見本院
    審判筆錄第6 頁），是通聯明細亦不足以查知交付帳戶資料
    之對象所使用之電話為何，通話之內容為何？至存摺節本之
    影印資料既非原本，亦不能證明該匯款轉帳之對象、原因為
    何。是被告所提出之前開證據均不足為被告有利之認定。
  (四)且被告供稱曾經自行向合庫銀行辦過小額貸款10萬元，於97
    年5 月6 日最後一筆攤還完畢，也有使用信用卡，並有以信
    用卡向中國信託銀行申請貸款之方式還信用卡卡債等情（見
    本院98年8 月4 日準備程序筆錄第3 頁、審判筆錄第8 頁）
    ，而被告於本件案發時為34歲之齡，依其年齡、與金融機構
    往來之記錄均非毫無社會經驗之年輕識淺之人，其於本院審
    理中既改稱係因委請代辦貸款申請而將金融卡、密碼交付他
    人等語，惟對於對方欲代為辦理何種貸款、對方之姓名、年
    籍、聯絡方式或係何公司行號、又有何背景足以代為辦理貸
    款等細節竟均毫無所悉（見本院98年8 月4 日準備程序筆錄
    第3 頁、審判筆錄第8 、9 頁），僅泛稱對方說話態度很誠
    懇云云，如此被告又如何能確保得以取回所交付之提款卡等
    物並獲得所貸款項，被告如此消極且輕忽重要金融證件之態
    度不僅顯有違於辦理貸款而急需資金週轉之人，亦悖於一般
    人管理帳戶及證件之常情。因之更難認被告前開辯解為可採
    。
  (五)況前開合庫銀行、土地銀行帳戶均為被告本人申請開立，自
    可由被告隨時辦理終止、取消等手續，縱使銀行存摺、金融
    卡遺失，亦不影響之，故若該詐騙集團成員非由被告自願提
    供帳戶供其等使用，而可掌控該帳戶，又怎可能任意將其等
    費盡心思所詐騙而得之款項存入被告之帳戶中，而冒著無法
    領得之風險？且依金融機構接受客戶申請一般存款帳戶之現
    況，絕大多數不須任何條件，亦無須任何費用，即任何人均
    可辦理金融帳戶存摺，至金融卡等後續之申辦於程序上亦無
    窒礙，如無特殊理由，實無借用他人存摺或提款卡之必要；
    而金融存摺、提款卡事關存款人個人財產權益之保障，倘有
    不明之金錢來源，甚而攸關個人法律上之責任，其專有性甚
    高，除非本人、與本人具有信賴關係或其他特殊原因，難認
    有何流通使用之可能，一般人均有妥為保管防阻他人任意使
    用之認識；縱使特殊情況偶有交付他人使用之需，亦必然深
    入瞭解用途及合理性後，再行提供以使用，方符常情。從而
    該等專有物品如落入不明人士手中，而未加以闡明正常用途
    ，極易被利用為與財產有關之犯罪工具，此更為吾人依一般
    生活認知所易於體察之常識。又有犯罪意圖者，不使用自己
    之帳戶，竟借用他人之帳戶，則客觀上可預見其目的，係供
    為某筆資金之存入，後再行領出之用，且該筆資金之存入及
    提領過程係有意隱瞞其流程或避免行為人身份曝光之用意，
    一般人本於一般認知能力亦均甚易於瞭解。是被告將銀行金
    融卡及密碼等交付他人使用，確有幫助詐騙集團詐騙他人之
    犯意。
  (六)綜上所述，被告辯解並非可採，其確實將前開合庫銀行、土
    地銀行帳戶之金融卡及密碼交予真實姓名年籍不詳之詐騙集
    團成員使用，而幫助其等詐騙被害人。本件事證明確，被告
    犯行已堪認定，應依法論科。
三、按幫助犯之成立，主觀上行為人須有幫助故意，客觀上須有
    幫助行為，意即需對於犯罪與正犯有共同之認識，而以幫助
    之意思，對於正犯資以助力，而未參與實施犯罪之行為者而
    言，最高法院75年度台上字第1509號、88年度台上字第1270
    號判決意旨均同此見解。是核被告將所有上開銀行帳戶（含
    金融卡、密碼）提供予不詳姓名年籍之人士，供其詐騙被害
    人財物，其顯係基於幫助他人詐取財物之犯意，且所為提供
    銀行帳戶之金融卡及密碼予他人之行為，亦屬刑法詐欺罪構
    成要件以外之行為，被告既以幫助他人犯罪之意思而參與犯
    罪構成要件以外之行為，自應成立刑法第339 條第1 項詐欺
    取財罪之幫助犯，是核被告所為，係犯刑法第339 條第1 項
    、第30條第1 項之幫助詐欺取財罪，並應依刑法第30條第2
    項之規定，按正犯之刑減輕之。又向被告收取帳戶之成年人
    、向被害人詐取財物之人所屬詐騙集團等人間就上開詐欺犯
    行，有犯意聯絡及行為分擔，為共同正犯，亦附此說明。被
    告一幫助行為觸犯數罪名，為想像競合犯，應依刑法第55條
    想像競合犯規定從情節較重之被害人丙○○遭詐騙之幫助詐
    欺犯行處斷。原審以被告事證明確，予以論罪科刑，固非無
    見，惟：(一)被告同時將合庫銀行、土地銀行帳戶金融卡、密
    碼交付詐騙集團成員供其等向被害人丙○○、甲○○詐騙財
    物，應為想像競合犯，業如前述，原審對被告同時交付土地
    銀行帳戶供詐騙集團向被害人丙○○詐取財物亦犯幫助詐欺
    犯行部分漏未審酌而為不另為無罪之諭知，容有誤會；(二)又
    依被害人丙○○、甲○○之證述，被告交付帳戶金融卡之人
    所屬詐騙集團成員（即向被告收取帳戶之人、向被害人二人
    詐取財物之人）應有二人以上，為共同正犯，原審就詐騙集
    團之正犯部分漏未論以共同正犯，亦有未洽。是被告上訴否
    認犯行，並無理由，檢察官上訴意旨認原審漏未審酌被告提
    供前開合庫銀行帳戶供詐騙集團成員詐騙被害人丙○○（上
    訴書贅載「柯瑞祥」）使其將款項存入被告該合庫銀行帳戶
    之幫助詐欺犯行，請求撤銷原審判決，為有理由，應由本院
    合議庭將原判決撤銷。爰審酌被告前未曾因其他案件經判決
    執行，有臺灣高等法院被告前案紀錄表可參，素行尚端，惟
    犯罪後否認犯行，且提供帳戶予詐騙集團使用，所為已影響
    社會正常交易安全，增加被害人尋求救濟之困難，並使犯罪
    之追查趨於複雜，危害社會情節甚鉅及被告所交付之帳戶金
    融卡有二個、被害人等遭詐騙轉（存）入被告帳戶之金額為
    12 萬9,999元等一切情狀，量處如主文所示之刑，並諭知易
    科罰金之折算標準。
四、臺灣臺中地方法院檢察署98年度偵字第8861號及臺灣臺北地
    方法院檢察署98偵字第3860號移送併辦部分即被告提供合庫
    銀行帳戶供詐騙集團向被害人丙○○詐騙之幫助詐欺犯行部
    分，雖非聲請簡易判決處刑意旨所敘及，然因被告同時提供
    前開二帳戶，幫助詐騙集團詐騙被害人丙○○、甲○○，此
    部分事實與檢察官聲請簡易判決處刑部分，既有想像競合犯
    之裁判上一罪關係，應為聲請效力所及，且經檢察官移送併
    辦，本院自得併予審酌。
據上論斷，應依刑事訴訟法第455條之1第1項、第 3項、第369條
第1 項前段、第364 條、第299 條第1 項前段、刑法第339 條第
1 項、第55條、第30條第1 項、第2 項、第41條第1 項前段、刑
法施行法第1 條之1 ，判決如主文。
本案經檢察官蔡啟文到庭執行職務。
中    華    民    國    98    年    9     月    30    日
                  刑事第七庭  審判長法  官  王美玲
                                    法  官  吳志豪
                                    法  官  黎惠萍
以上正本證明與原本無異。
本件不得上訴。
                                    書記官  林志忠
中    華    民    國    98    年    9     月    30    日


司法院資訊處製作；財團法人民間司法改革基金會備份。
